【裁判字號】    99,抗,864
【裁判日期】    990702
【裁判案由】    拆屋還地等
【裁判全文】
臺灣高等法院民事裁定                   99年度抗字第864號
抗  告  人  臺灣臺北看守所
法定代理人  丁○○
代  理  人  丙○○
抗告人因與相對人乙○○○等人間拆屋還地事件聲請續行訴訟，
對於中華民國99年4月15日臺灣臺北地方法院97年度訴字第2697
號所為裁定提起抗告，本院裁定如下：
    主  文
抗告駁回。
抗告訴訟費用由抗告人負擔。
    理  由
一、抗告意旨略以：抗告人之法定代理人於98年7 月16日變更為
    丁○○，抗告人在98年8 月12日向原審法院聲明承受訴訟，
    原審法院未為准、駁之裁定，歷次開庭通知之送達均誤列抗
    告人前法定代理人李孟冬為法定代理人，其送達自非合法。
    原審形式上以言詞辯論期日踐行實質之調、和解程序，且未
    於通知書或開庭時說明續行訴訟之必要理由，抗告人自非遲
    誤言詞辯論期日，無民事訴訟法第191 條視為合意停止之適
    用。相對人於98年11月6 日庭呈讓渡書後，原審法院未以書
    面將訴訟繫屬之事實通知聲明承當訴訟之當事人，於法定程
    序未合。又，原審創設一個民事訴訟法未規定的協商程序，
    明顯違反司法二元制度下依法律正當程序審判原則，亦有重
    大瑕疵，影響本件訴訟續行之認定，應重訂言詞辯論期日，
    求為撤銷原裁定等語。
二、按審判長定期日後，法院書記官應作通知書，送達於訴訟關
    係人。但經審判長面告以所定之期日命其到場，或訴訟關係
    人曾以書狀陳明屆期到場者，與送達有同一之效力。民事訴
    訟法第156 條定有明文。而當事人於辯論期日到場不為辯論
    者，視同不到場，同法第387 條亦有明定。當事人兩造無正
    當理由遲誤言詞辯論期日者，除別有規定外，視為合意停止
    訴訟程序。前項訴訟程序停止間，法院於認為必要時，得依
    職權續行訴訟，如無正當理由兩造仍遲誤不到者，視為撤回
    其訴。此觀諸民事訴訟法第191條第1項前段、第2項規定甚
    明。而所謂兩造遲誤言詞辯論期日，係指當事人兩造受合法
    通知，均無正當理由，未於言詞辯論期日到場，或到場不為
    辯論之情形而言（最高法院70年臺上字第3904號判例參照）
    。
三、經查：
  1.抗告人於95年12月14日向原審法院提出拆屋還地調解之聲請
    ，調解不成立後，於97年3 月31日改適用通常程序審理，經
    數次言詞辯論，原審法官於98年11月6 日言詞辯論期日諭知
    「宣示本件改定98年12月2日下午2時30分於本院協商室試行
    和解，兩造自行到場，不另通知」（原審卷第200 頁），原
    審98年12月2 日之筆錄雖記載為協商筆錄，實則係在協商室
    試行和解，核與民事訴訟法第377條第1項規定「法院不問訴
    訟程度如何，得隨時試行和解。受命法官或受託法官亦得為
    之」相符，自無抗告人所謂之「原審創設一個民事訴訟法未
    規定的協商程序，明顯違反司法二元制度下依法律正當程序
    審判原則」之情事。
  2.上開筆錄記載在民事協商室（3 樓）公開辯論，兩造均陳述
    聲明及陳述，嗣原審法官諭知：「宣示本件改定99年2月2日
    上午9 時30分於本院第25法庭續審，兩造自行到庭，不另通
    知。」（原審卷第208頁），依民事訴訟法第156條規定，已
    生送達之效力。抗告人經合法通知，未於99年2月2日言詞辯
    論期日到場，而相對人乙○○○等7 人（下稱相對人）共同
    委任之訴訟代理人鍾明達到場拒絕辯論（原審卷第212 頁）
    ，依民事訴訟法第387條規定視同未到場，則依同法第191條
    第1 項規定，視為合意停止訴訟程序。當日法官諭知：「宣
    示本件改定99年3 月19日上午10時15分於本院第21法庭續審
    ，兩造自行到庭，不另通知。」，原審書記官制作言詞辯論
    期日通知書予抗告人之訴訟代理人丙○○、束榮鈞、王秀雄
    、林宣君、潘陳青松，經抗告人之收發室於99年2月5日以北
    所收文0000000000號收受在卷（原審卷第213至217頁）。按
    ，民事訴訟法第132條規定「訴訟代理人受送達之權限未受
    限制者，送達應向該代理人為之。但審判長認為必要時，得
    命送達於當事人本人」，上開言詞辯論期日通知書送達之對
    象本為訴訟代理人並非當事人本人（機關本身），且通知書
    係由抗告人之收發室以受僱人身分收受，縱誤將抗告人法定
    代理人丁○○記載為李孟冬，仍應認已生合法送達之效力。
    抗告人經合法通知於99年3月19日仍未到場，相對人複代理
    人廖建榮律師到場拒絕辯論（原審卷第220頁），依民事訴
    訟法第191條第2項規定，視為撤回起訴。原審嗣以北院隆民
    星97年度訴字第2697號函通知兩造，本件訴訟依法視為撤回
    起訴，經抗告人於99年3月31日以北所收文00000000號收受
    通知函（原審卷第222至226頁）。
  3.抗告人主張原審形式上以言詞辯論期日踐行實質之調、和解
    程序，無民事訴訟法第191 條之適用云云。但原審法院確實
    通知於99年2月2日、同年3 月19日行言詞辯論，抗告人經合
    法通知均未到場，該二次期日無論形式或實質均為言詞辯論
    期日，並無抗告人所謂之實質上行調解或和解程序可言。至
    於抗告人指摘視為合意停止期間為4個月，原審在未滿4個月
    期間內，未說明續行訴訟之必要理由，適用法律有所違誤云
    云。按，民事訴訟法第191條係規定「當事人兩造無正當理
    由遲誤言詞辯論期日者，除別有規定外，視為合意停止訴訟
    程序。如於四個月內不續行訴訟者，視為撤回其訴或上訴。
    前項訴訟程序停止間，法院於認為必要時，得依職權續行訴
    訟，如無正當理由兩造仍遲誤不到者，視為撤回其訴或上訴
    。」，即在4 個月合意停止期間未滿前，法院認為必要時，
    得依職權續行訴訟，法條並未規定法院必須說明續行訴訟之
    理由，抗告人前述指摘，於法顯屬無據。抗告人另主張其雖
    未於期日到場，原審法院仍應對到場之一造行準備程序云云
    ；但抗告人援引之民事訴訟法第273條第1項係規定於第2編
    第1章第2節之「言詞辯論之準備」，而抗告人兩度遲誤者乃
    言詞辯論期日，非言詞辯論前之準備程序期日，抗告人之主
    張，於法亦有未合。抗告人再主張原審未依先程序後實體進
    行程序，於訴訟繫屬後1年6月又13日方命抗告人補繳訴訟費
    用，抗告人既繳足裁判費，足證抗告人無撤回起訴之意思云
    云。查，裁判費之繳納為起訴必備之程式，法院於訴訟程序
    進行中隨時得命補正訴訟要件之欠缺，法條並無實體審查後
    不得要求當事人補正程序事項之規定。所謂先程序後實體，
    係指訴訟繫屬時應先審查程序事項是否符合法律規定，若程
    序事項未符合法律規定，則不進入實體審理，而得命當事人
    補正程序上之缺失或於無法補正時直接駁回其訴。但不能據
    此反推若訴訟程序進入實體審查，法院即不得再審查起訴是
    否合於程式或要件是否具備。訴訟費用之繳納與否，與抗告
    人嗣後二次遲誤言詞辯論期日視為撤回起訴無涉，否則豈非
    意謂凡繳納裁判費者均不可能撤回起訴？末查，抗告人主張
    原審法院未儘先處理相對人於98年11月6 日庭呈讓渡書正本
    後續，漏未以書面將訴訟繫屬之事實通知聲明承當訴訟之當
    事人，於法定程序未合云云。依民事訴訟法第401 條規定，
    「確定判決，除當事人外，對於訴訟繫屬後為當事人之繼受
    人者，亦有效力。」，本件相對人甲○○等人將系爭訴訟標
    的事實上處分權讓與戊○○，既係發生於訴訟繫屬後，則受
    讓人戊○○本受既判力之拘束，至其是否承當訴訟，並非系
    爭訴訟必要之程序事項，且抗告人原本就列戊○○被告，其
    與甲○○等人委任同一訴訟代理人，而抗告人又於98年9 月
    25日庭訊時表示不同意由買受人承當訴訟（原審卷第192 頁
    反面），則原審法院是否通知戊○○承當訴訟，無礙訴訟之
    進行。綜上所述，抗告人執詞指摘原裁定不當，主張本件不
    能視為撤回起訴云云，並無理由。
四、據上論結，本件抗告為無理由，裁定如主文。
中    華    民    國    99    年      7     月    2   日
                    民事第二庭
                        審判長法  官  吳謙仁
                              法  官  黃莉雲
                              法  官  蘇瑞華
正本係照原本作成。
本裁定除以適用法規顯有錯誤為理由外，不得再抗告。如提起再
抗告，應於收受後10日內委任律師為代理人向本院提出再抗告狀
。並繳納再抗告費新台幣１千元。
中    華    民    國    99    年    7     月    5     日
                              書記官  賴以真

司法院資訊處製作；財團法人民間司法改革基金會備份。
